【裁判字號】    98,簡上,92
【裁判日期】    981008
【裁判案由】    第三人異議之訴
【裁判全文】
臺灣士林地方法院民事判決              98年度簡上字第92號
上  訴  人  廣政營造股份有限公司
法定代理人  甲○○
訴訟代理人  吳慶隆律師
被 上訴 人  丙○○
訴訟代理人  丁○○
上列當事人間第三人異議之訴等事件，上訴人對於中華民國98年
4 月22日本院內湖簡易庭97年度湖簡字第2176號第一審判決提起
上訴，本院管轄之第二審合議庭於98年9 月24日言詞辯論終結，
判決如下：
    主  文
上訴駁回。
第二審訴訟費用新臺幣陸仟壹佰貳拾元由上訴人負擔。
    事實及理由
一、本件上訴人之法定代理人原為黃怡倫，嗣於民國98年4 月23
    日變更為甲○○，嗣被告之新任法定代理人甲○○已於98年
    5 月15日聲明承受訴訟，先予敘明。
二、上訴人主張：伊於93年5 月6 日與訴外人任克林就門牌號碼
    臺北縣汐止市○○路○ 段196 號之10六樓（下稱系爭房屋）
    簽訂房屋租賃契約（下稱系爭租約），供作辦公室使用，租
    期自93年5 月6 日起至103 年5 月5 日止，並曾就系爭租約
    請求臺灣雲林地方法院所屬李聰濟民間公證人事務所以93年
    度雲院民公濟字第130 號公證書作成公證。嗣黃慧倫於94年
    間向任克林購買系爭房屋，並向訴外人永豐商業銀行股份有
    限公司（下稱永豐銀行）辦理抵押借款。惟黃慧倫嗣後無力
    清償借款，永豐銀行乃聲請拍賣抵押物，經本院以96年度執
    字第49882 號查封拍賣系爭房屋並由被上訴人買受，期間伊
    乃本於系爭租約繼續占有系爭房屋，依民法第425 條買賣不
    破租賃原則，系爭租約仍存在於兩造之間，詎被上訴人加以
    否認，為此，爰於原審起訴請求確認系爭租約存在於兩造之
    間，嗣經原審判決駁回，故提起上訴，於本院聲明：(一)原判
    決廢棄。(二)上開廢棄部分，確認系爭租約租賃關係，存在於
    上訴人與被上訴人間。(二)第一、二審訴訟費用由被上訴人負
    擔。
三、被上訴人則以：黃慧倫以系爭房屋辦理抵押借款時，未曾提
    及有系爭租約，故系爭租約在黃慧倫與上訴人間根本不存在
    ，且系爭房屋於查封時為空屋，上訴人並未占有等語置辯，
    故聲明請求駁回上訴，並命上訴人負擔第二審訴訟費用。
四、兩造不爭執之事項：
  (一)任克林與上訴人（代表人為乙○○）曾於93年5 月6 日就系
    爭房屋簽訂「房屋租賃契約書」，租期自93年5 月6 日至10
    3 年5 月5 日止，並於當日請求臺灣雲林地方法院所屬李聰
    濟民間公證人事務所就前開法律行為作成公證書。
  (二)任克林於94年5 月23日以買賣為原因將系爭房屋之所有權移
    轉登記予黃慧倫（即乙○○之女）。
  (三)乙○○曾於94年6 月1 日代理黃慧倫將系爭房屋出租予五泰
    多媒體股份有限公司（下稱五泰公司），租期自94年6 月1
    日至95年6 月1 日。嗣黃慧倫又於95年12月25日與忠南營造
    股份有限公司就系爭房屋全部訂立租賃契約，租賃期間自95
    年12月25日至101 年12月24日，並於同日請求臺灣雲林地方
    法院所屬李聰濟民間公證人事務所就前開法律行為作成公證
    書。
  (四)永豐銀行職員洪正峰曾於96年11月13日前往系爭房屋訪催償
    債，經其記載其訪查結果為：系爭房屋無人應門，但掛有武
    田、廣政、忠南營造公司之招牌。而系爭房屋於97年1 月17
    日經本院執行處查封，執行查封時現場大門深鎖，債務人不
    在場，建物居住使用狀況不明，嗣經本院函請臺北縣政府警
    察局汐止分局調查結果為無人回應。另永豐銀行職員王甫秦
    曾於97年4 月29日前往系爭房屋訪催償債，經其記載查訪結
    果為：詢問管委會翁總幹事，表示該戶現無公司承租使用，
    係空置中，且該戶管理費自95年10月起即欠繳，附屬停車位
    亦無人使用。
  (五)系爭房屋經本院執行處於97年7 月9 日公開拍賣，由被上訴
    人得標，嗣本院97年8 月22日前往系爭房屋勘驗時，現場為
    員工吳淑婷，表示係自97年6 月18日開始上班，平時亦僅乙
    ○○1 人上班。而現場之電話機線頭未接上、電腦設備未連
    結。
五、本件經依民事訴訟法第270 條之1 第1 項第3 款規定，整理
    並協議簡化爭點後，兩造同意協議簡化後之爭點為（本院卷
    第41頁背面）：97年1 月17日本院就系爭房屋為查封時，及
    97年7 月9 日拍定時，系爭房屋是否係由上訴人立於系爭租
    約承租人之地位占有中？是否因此得依買賣不破租賃之原則
    主張兩造間有上訴聲明第2 項所載之租賃關係存在？
六、本院之判斷：
  (一)按確認法律關係之訴，非原告有即受確認判決之法律上利益
    者，不得提起之，民事訴訟法第247 條第1 項前段定有明文
    。而所謂即受確認判決之法律上利益，係指法律關係之存否
    不明確，原告主觀上認其在法律上之地位有不安之狀態存在
    ，且此種不安之狀態，能以確認判決將之除去者而言，若縱
    經法院判決確認，亦不能除去其不安之狀態者，即難認有受
    確認判決之法律上利益（最高法院52年台上字第1240號判例
    參照）。本件上訴人主張系爭租約繼續存在於兩造之間，既
    經被上訴人否認，則上訴人提起確認之訴，應認具有即受確
    認判決之法律上利益，先予敘明。
  (二)按出租人於租賃物交付後，承租人占有中，縱將其所有權讓
    與第三人，其租賃契約，對於受讓人仍繼續存在，民法第42
    5 條第1 項定有明文，此為買賣不破租賃原則。又按民事訴
    訟如係由原告主張權利者，應先由原告負舉證之責，最高法
    院著有17年上字第917 號判例可參照。本件上訴人主張依買
    賣不破租賃之原則，系爭租約對於被上訴人仍繼續存在云云
    ，依照前開判例說明，上訴人即應就其於系爭房屋所有權讓
    與被上訴人時，本於系爭租約占有系爭房屋之事實負舉證責
    任。
  (三)系爭租約倘非虛偽即於94年6 月1 日前業已終止，上訴人於
    系爭房屋所有權移轉予被上訴人時，縱占有之，亦非本於系
    爭租約而占有，茲析述如下：
    (1)查乙○○代表上訴人與任克林於93年5 月6 日就系爭房屋
      簽訂系爭租約，嗣任克林於94年5 月23日以買賣為原因將
      系爭房屋所有權移轉登記予乙○○之女，乙○○復於94年
      6 月1 日代理其女黃慧倫將系爭房屋出租予五泰公司，此
      為兩造所不爭執。觀諸黃慧倫與五泰公司之租約內容，租
      賃使用範圍包含系爭房屋全部，並含2 個車位，復另借用
      另1 車位，可認黃慧倫已將系爭房屋全部另行出租於五泰
      公司，此有房屋租賃契約書影本1 份在卷可稽（見原審卷
      第46頁、第166 頁）。另黃慧倫向永豐銀行抵押借款時，
      亦僅提出1 年期租約，亦未曾提及系爭租約，此經永豐銀
      行於97年8 月22日向本院執行處陳報屬實（見96年度執字
      第49882 號卷內永豐銀行97年8 月22日遞出陳報狀）。依
      照經驗法則判斷，系爭租約應已於94年6 月1 日乙○○代
      理黃慧倫將系爭房屋出租予五泰公司前即先行終止，否則
      即難脫通謀意思表示之嫌。蓋若非如此，乙○○豈非明知
      系爭房屋已出租予上訴人，仍代理黃慧倫將之一屋二租？
      黃慧倫辦理抵押貸款時，又豈會僅向永豐銀行提及與五泰
      公司間之租約，而忽略系爭租約？
    (2)本院執行處於97年1 月17日上午10時就系爭房屋執行查封
      時，現場大門深鎖，債務人不在場，建物居住使用狀況不
      明，嗣經本院函請臺北縣政府警察局汐止分局調查結果為
      無人回應。另本院執行處97年4 月30日、97年6 月11日等
      2 次拍賣期日公告，均定拍賣條件為點交，且於第1 次拍
      賣期日前揭示於現場，上訴人亦延至本院執行處拍定點交
      在即時，始主張其本於系爭租約於查封時仍占有系爭房屋
      。又本院於97年8 月22日前往系爭房屋勘驗時，現場雖有
      員工吳淑婷，表示其自97年6 月18日開始上班，老闆為乙
      ○○等語，但現場之電話機線頭並未接上、電腦設備未連
      結（見本院96年度執字第49882 號卷內97年8 月22日勘驗
      筆錄）。另參酌永豐銀行職員王甫秦曾於97年4 月29日前
      往系爭房屋訪催償債，經其記載查訪結果為：詢問管委會
      翁總幹事，表示該戶現無公司承租使用，係空置中，且該
      戶管理費自95年10月起即欠繳，附屬停車位亦無人使用等
      情，依據經驗法則判斷，系爭房屋於本院查封前後，應已
      人去樓空多時，無人占有使用。據此，訴外人吳淑婷縱係
      上訴人透過乙○○指示於97年8 月22日前後占有系爭房屋
      ，亦應係於本院前往勘驗前倉促為之。否則電話線頭豈會
      未接上？電腦設備豈會未連結？凡此，益徵系爭租約若非
      已經終止即係通謀虛偽訂立，否則上訴人豈有租屋給付租
      金而長期不占有使用，待法院拍定點交前後，始行占有之
      理？
    (3)上訴人雖主張：因上訴人為一營造公司，因工程關係平時
      顯少有員工至系爭房屋上班，承租系爭房屋僅為放置工程
      資料及有時開會或討論工程之用，為達物盡其用，始會同
      意黃慧倫將系爭房屋大部分另外出租予五泰公司，實乃分
      租性質，上訴人每年均有付租金予黃慧倫，並委由乙○○
      持續占有系爭房屋，且與業主之文件往來，仍送達系爭房
      屋之地址云云，然查：
      1.乙○○代理黃慧倫與五泰公司簽訂之租約，並無隻字片
        語提及分租之事，此見前開租約甚明（見原審卷第46頁
        至第48頁、第166 頁至第168 頁）。而黃慧倫向永豐銀
        行抵押借款時，亦僅提出1 年期租約，未曾提及系爭租
        約，已詳如前述，足認見上訴人此部分主張，與客觀證
        據所顯現之事實不符，不能採信。
      2.證人乙○○雖於本院審理時證稱：當時是把部分房屋分
        租給五泰公司云云。然證人乙○○曾代表上訴人與任克
        林訂立系爭租約，又係黃慧倫之父，代理黃慧倫與五泰
        公司簽約，另依永豐銀行之陳報，證人乙○○曾表示其
        為房屋貸款之實際繳款人（見96年度執字第49882 號卷
        內永豐銀行97年8 月22日遞出陳報狀），足認證人乙○
        ○與上訴人及黃慧倫間利害關係緊密，所為證言有偏頗
        上訴人之虞。且其於本院審理時先證稱：當時代表上訴
        人與五泰公司簽租約云云。待質之何以房屋屬黃慧倫所
        有，竟代表上訴人與五泰公司簽約？始改稱：係代理黃
        慧倫與五泰公司簽約等語，此亦降低其證言之可信度。
        復以證人乙○○所言亦與租約客觀上並未記載所指分租
        情事不符，當難據其證言而認上訴人此部分主張屬實。
      3.上訴人雖主張其與業主之文件往來，送達系爭房屋之地
        址等情，並據提出台塑石化股份有限公司（下稱台化公
        司）於96年3 月13日對上訴人寄發存證信函（見原審卷
        第111 頁）及雲林縣政府96年4 月27日府建管字第0960
        045147號函（見原審卷第74頁）為證，但查：
        送達地址常以公司登記所在地為之。而公司登記資料
          上所載公司所在地，乃公司法規定應登記之公示事項
          （公司法第393 條第2 項第3 款），公司經營者為符
          合特定目的而登記特定地址為所在地，並為配合公司
          登記而提出形式上相符之租賃契約，惟衡諸實務現況
          ，登記地址與實際執行業務所在不符、同一地址同時
          設有多家公司，登記而未營業者所在多有，不得徒以
          公司所在地登記於某處、形式上提出租賃契約，即謂
          公司「占有」登記所在地址建物。本件上訴人縱登記
          以系爭房屋為公司所在地，然事實上是否確實依租約
          而占有使用，依前揭說明，亦難逕以公司登記內容併
          受送達之處所而遽以推斷。
        況觀諸上訴人提出之該公司於95年10月23日與南亞塑
          膠工業股份有限公司（下稱南亞公司）簽訂工程承攬
          變更同意書（見原審卷第78頁），其上填寫之上訴人
          地址乃系爭房屋隔壁即臺北縣汐止市○○路○ 段196
          號之12六樓。另依上訴人於95年間與台化公司、台灣
          塑膠工業股份有限公司（下稱台塑公司）多項承攬工
          程之營業地址則均在嘉義縣鹿草鄉（見原審卷第85頁
          、第91頁、第94頁、第97頁、第100 頁、第103 頁、
          第106 頁）。又依上訴人提出之95年9 月20日台塑公
          司工程報價通知單（原審卷第107 頁），上載之上訴
          人聯絡電話為00-00000000 ，其租用人係麗神國際股
          份有限公司，裝機於汐止機房，固定轉接至00-00000
          000 ，並曾於97年9 月25日欠費拆機，98年2 月5 日
          復裝同時移機至汐止市○○路64號12樓；另上訴人使
          用之傳真機00000000則裝機在汐止市○○路○ 段196
          號之12六樓，亦非系爭房屋，此有中華電信股份有限
          公司台灣北區電信分公司基隆營運處98年3 月23日函
          在卷可參（見原審卷第203 頁）。凡此，亦顯示上訴
          人95年至96年期間實際營業處所應非在系爭房屋。
      4.證人乙○○於本院審理時雖又證稱：上訴人之辦公地點
        從頭到尾都在系爭房屋，最近才遷到三重去…97年1 月
        17日上訴人仍占有系爭房屋云云（見本院第40頁反面）
        。然其此部分證述，亦顯與前開證據所顯示之客觀事實
        不符，且其證言有偏頗上訴人之虞，不能遽採。
      5.上訴人雖曾申報黃慧倫自94年1 月至97年8 月自上訴人
        每年取得6 萬元之固定資產租賃所得，有其提出各類所
        得扣繳暨免扣繳憑單為證（見原審卷第71頁至第73頁）
        。然上訴人申報租金支出，有助增加營業成本降低上訴
        人稅賦負擔，此稅捐申報，是否與事實相符，非無疑問
        ？不能逕以之認定上訴人有依系爭租約付租及占有使用
        之事實。
      6.至上訴人提出之蘇建家、李崑明、陳鐘鼎扣繳憑單（見
        原審卷第108 頁至第110 頁），更與上訴人是否於94年
        6 月1 日以後仍向黃慧倫承租使用系爭房屋無必然關連
        。另上訴人聲請通知劉美玲及吳淑婷到庭證實系爭租約
        確實存在云云。然此待證事項，依照前開說明，均非事
        實，已經明確，自無再通知其等到庭作證之必要，附此
        敘明。
  (四)小結：系爭租約若非虛偽意思表示，亦已於94年6 月1 日以
    前終止，上訴人並無依民法第425 條第1 項規定，主張系爭
    租約仍繼續存在於兩造之餘地。
七、綜上所述，本件上訴人請求確認系爭租約繼續存在於兩造之
    間，並無理由，應予駁回。原審為上訴人敗訴判決，並無不
    合。上訴意旨指摘原判決不當，求予廢棄改判，為無理由，
    應予駁回。
八、本件事證已臻明確，兩造其餘舉證及攻擊防禦方法，核與判
    決結果不生影響，爰不予一一論述，附此敘明。
九、據上論結，本件上訴為無理由，依民事訴訟法第436 條之1
    第3 項、第449 條第1 項、第78條、第87條第1 項，判決如
    主文。
中    華    民    國    98    年    10    月     8    日
                  民事第二庭審判長法  官  方彬彬
                                  法  官  蕭錫証
                                  法  官  周群翔
以上正本係照原本作成。
本判決不得上訴。
中    華    民    國    98    年    10    月    8     日
                                  書記官  阮弘毅


司法院資訊處製作；財團法人民間司法改革基金會備份。
